臺灣高等法院高雄分院刑事判決　　　　　九十一年度上訴字第九一號
　　上　訴　人　台灣屏東地方法院檢察署檢察官
　　被　　　告　乙○○
　　指定辯護人　本院甲設辯護人　孫妙岑
右上訴人因被告殺人未遂案件，不服臺灣屏東地方法院九十年度訴字第六五六號中華
民國九十一年四月三十日第一審判決（起訴案號：臺灣屏東地方法院檢察署九十年度
偵字第三二一三號），提起上訴，本院判決如左：
      主      文
原判決撤銷。
乙○○傷害人之身體致重傷，處有期徒刑參年。扣案七星劍壹把沒收。
      事      實
一、乙○○與胞弟丙○○前因分割家產一事生有嫌隙，復不滿丙○○揚言欲為加害及
    對父親斥喝等行徑，遂基於傷害之故意，於九十年四月三十日十七時許，駕駛車
    號ＹＡ－八三八一號箱型自用小客車，在屏東縣長治鄉○○村○道西巷產業道路
    上追撞騎乘腳踏車之丙○○，致丙○○身體撞擊小客車擋風玻璃倒地，繼之並持
    其所有置於小客車上之七星劍一把揮砍倒地之丙○○，丙○○因而受有頭部後側
    割傷（4×0.2、3×0.2cm ）、左前臂撕裂傷（19×0.3cm）、左小腿後側撕裂傷
    （3×0.2cm）、右手腕撕裂傷（2×0.3cm )、臉頰多處擦傷及右腰部紅腫、體內
    右側腎臟破裂合併大量出血之傷害。當日稍晚，警方據報查悉上情，並扣得上開
    經丙○○搶下之七星劍一把。丙○○經送醫急救，於同年五月三日該右側腎臟因
    嚴重破裂經手術摘除而致重傷。
二、案經丙○○訴由屏東縣警察局屏東分局報告臺灣屏東地方法院檢察署檢察官偵查
    起訴。
      理      由
一、前揭傷害之事實，業據被告乙○○迭於警訊時、檢察官偵查中、原審及本院審理
    時坦承不諱，而被告乙○○開車追撞告訴人丙○○，致丙○○身體撞擊小客車擋
    風玻璃倒地，復持七星劍揮砍告訴人丙○○之犯行，已迭據告訴人丙○○於警訊
    時、檢察官偵查中、原審及本院審理時指訴歷歷；另告訴人丙○○確受有如事實
    欄所載之創傷，亦有財團法人屏東基督教醫院、長庚紀念醫院之診斷證明書各一
    紙在卷可稽，復有被告乙○○所有供行凶所用之七星劍一把扣案足憑，事證至為
    明確。
二、依財團法人屏東基督教醫院九十年七月三十日函稱：「乙○○先生於九十年四月
    三十日因創傷性腎裂傷合併大量後腹腔出血至本院急診室求診，嗣後並轉入加護
    病房繼續接受治療；因病患出血量大，且當時亦因出血過多而產生休克現象有生
    命危險之虞。」（見偵查卷第二十二頁），另長庚紀念醫院之診斷證明書亦載告
    訴人丙○○「右側腎臟破裂，於九十年五月一日急診住院，於九十年五月三日接
    受右側腎臟摘除。」（見原審卷第十頁），顯見告訴人丙○○確因被告乙○○前
    開傷害致右側腎臟嚴重破裂經手術摘除。按腎臟除具有維持人體水分及電解質之
    平衡外，並具有排泄代謝後廢棄物之重要功能，為人體之重要器官。雖人體腎臟
    右左各一，告訴人丙○○僅係右側腎臟摘除，財團法人長庚紀念醫院高雄分院九
    十一年三月二十六日（九一）長庚院高字第０六二五號函稱：「病患丙○○於最
    後門診日九十一年一月二十九日，其餘腎功能檢查應足以維持身體代謝，故無重
    大不治之疾病。」（見原審卷第三十一頁），惟腎臟既屬人體之重要器官，告訴
    人丙○○已經摘除右側腎臟，終身缺一腎臟，無從分擔腎臟機能，自屬於其身體
    有重大不治之傷害。況依財團法人長庚紀念醫院高雄分院九十年十一月五日（九
    ０）長庚院高字第三二六０號函稱：「一般人之腎臟摘除一顆後，若餘腎正常，
    則仍可維持身體健康，但若餘腎功能不佳，則可能會有腎病之各種症狀出現，如
    尿毒症等。」（見原審卷第十一頁），由是亦足見告訴人丙○○右側腎臟摘除後
    ，無從分擔腎臟之機能，於左側腎臟發生病變或腎功能不佳時，即無從維持人體
    水分及電解質之平衡，亦無發揮排泄代謝後廢棄物之機能，且將出現腎病之各種
    症狀，如尿毒症等，其危險性不言可喻，益足認告訴人丙○○經摘除右側腎臟，
    確屬於其身體有重大不治之傷害，核與刑法第十條第四項第六款所稱重傷之規定
    相符。告訴人丙○○所受重傷之結果，與被告乙○○之上開傷害行為間，有相當
    因果關係；而駕駛自用小客車，追撞騎駛腳踏車之人，足以導致人身體撞擊小客
    車擋風玻璃跌落倒地致腎臟重傷之結果，在客觀上亦為被告乙○○所能預見，自
    應成立傷害之加重結果犯。
三、甲訴意旨雖依告訴人丙○○之指訴，且屏東基督教醫院就告訴人關於「因創傷性
    腎裂傷合併大量後腹腔出血，且當時亦因出血過多而產生休克現象，有生命危險
    之虞」傷勢之覆函，以被告開車撞人本易危及生命而造成死亡之結果，參酌告訴
    人遍及頭、臉、腰及四肢之受傷部位，且腎臟亦因而破裂，認被告開車衝撞及砍
    殺時，力道非微，有致人於死之預見而有殺人故意。惟訊據被告乙○○堅決否認
    欲殺害告訴人丙○○，辯稱：伊一時氣不過丙○○恐嚇加害，才想要教訓他，僅
    是一時衝動而傷害他而已，並非要置他於死，當時伊係駕駛汽車，且已取得丙○
    ○之椰子刀，但伊並未駕車快速衝撞，亦未以銳利之椰子刀刺殺丙○○，並無殺
    人之意思等語。經查：
（一）、按殺人未遂與傷害之區別，應以加害人有無殺意為斷，其以戕害他人生命之
        故意，著手於刺殺之實行而未發生死亡之結果，為殺人未遂；倘無使人喪失
        生命之故意，僅在使其身體、健康受到傷害，則為傷害罪。惟行為人有無殺
        人之犯意，乃其個人內在之心理狀態，欲判斷其主觀上之犯意究僅傷害抑或
        殺人，應就外在之一切證據，詳查審認，舉凡其犯罪之動機、兇器類別、行
        兇之具體過程、戕害之部位致命與否、傷痕之多寡輕重、傷勢程度、案發當
        時之情境、犯後態度等，俱應本於經驗及論理法則，綜合研析，俾為認定之
        基礎（最高法院十八年上字第一三０九號、十九年上字七一八號、四十七年
        台上字第一三六四號判例意旨參照）。
（二）、本件被告乙○○雖於右揭時地駕駛上開箱型自用小客車，追撞騎駛腳踏車之
        告訴人丙○○，致丙○○身體撞擊小客車擋風玻璃倒地，惟依告訴人丙○○
        於本院審理時所稱：「（你倒在地上，離他停車有多遠﹖）差不多有三甲尺
        。」、「（腳踏車的位置離他停車的位置多遠﹖）一米。」（見本院九十一
        年七月二日審判筆錄），以被告乙○○駕車追撞告訴人丙○○倒地後，被告
        乙○○停車距離告訴人丙○○倒地位置僅有三甲尺，距腳踏車之位置僅有一
        甲尺，顯見被告乙○○駕車追撞告訴人丙○○時，並非急速衝撞，且於追撞
        告訴人丙○○倒地後，隨即停車，並未繼續追撞輾壓，自不足認其於駕車追
        撞告訴人丙○○時，即有置告訴人丙○○於死地之犯意。
（三）、被告乙○○追撞騎駛腳踏車之告訴人丙○○倒地後，雖以上開七星劍揮砍倒
        地之丙○○，惟依卷附之財團法人屏東基督教醫院驗傷診斷書所載，告訴人
        丙○○當時外表之傷勢為「頭部後側割傷（4×0.2、3×0.2cm  ）、左前臂
        撕裂傷（19×0.3cm ）、左小腿後側撕裂傷（3×0.2cm）、右手腕撕裂傷（
        2×0.3cm ）、臉頰多處擦傷、右腰部紅腫」（見警卷第七頁），顯見告訴
人丙○○當時外表之傷勢，深度僅為０．二至０．三甲分，並非深度重創；
        而被告乙○○行凶所持之七星劍，經原審勘驗結果：「劍身薄，雙刃、劍尖
        尖銳」（見原審九十年十一月十二日勘驗筆錄、原審卷第十七頁），被告乙
        ○○行凶所持之七星劍既係雙刃、劍尖尖銳，惟所致告訴人丙○○外表之傷
        勢，並非深重，復無任何七星劍插刺之傷害，顯見被告乙○○以上開七星劍
        揮砍丙○○時，下手並非深重，亦不足認其主觀上有置告訴人丙○○於死地
        之決意。
（四）、告訴人丙○○於偵審中迭次供稱：伊被撞倒地後昏迷等語；而被告乙○○所
        供伊當時已取得丙○○之椰子刀等語，亦有該把椰子刀扣案可稽。告訴人丙
        ○○被撞倒地後既曾陷於昏迷，惟被告乙○○並未伺機猛力刺殺；而椰子刀
        至為鋒利，被告乙○○亦未以之砍殺告訴人丙○○，而任告訴人丙○○於現
        場等待救護車救護離去，益見被告乙○○當時主觀上並無戕害告訴人丙○○
        生命之故意。
（五）、至告訴人丙○○雖稱：被告當時口出「給你死」云云，惟並無其他事證可佐
        ，且縱認屬實，依被告乙○○僅因與告訴人丙○○因分割家產有嫌隙，且不
    滿丙○○揚言欲為加害及對父親斥喝等行徑之行兇緣由，僅足認係一時激忿
        之情緒性言詞，尚難憑以即認有殺人犯意。另屏東基督教醫院於偵查中雖函
        稱：告訴人「因創傷性腎裂傷合併大量後腹腔出血，且當時亦因出血過多而
        產生休克現象，有生命危險之虞」等語（見偵卷第二十一頁），然所謂出血
        性休克，指因有效循環血液量流失，所引起循環系統障礙衰竭之狀態，致命
        之危害程度和出血量之多寡成正比，與導致出血之傷勢本身不具必然之關係
        ，自難憑以即認有被告乙○○殺人犯意。
（六）、綜上所述，被告乙○○駕車追撞告訴人丙○○時，並非急速衝撞，且於追撞
        告訴人丙○○倒地後，隨即停車，並未繼續追撞輾壓，其以上開七星劍揮砍
        丙○○時，下手尚非深重，於告訴人丙○○被撞倒地陷於昏迷時，並未伺機
        猛刀刺殺，亦未以鋒利之椰子刀砍殺告訴人丙○○，顯見被告乙○○當時主
        觀上並無戕害告訴人丙○○生命之故意，自不得論以殺人未遂之罪名。
四、核被告乙○○所為，係犯刑法第二百七十七條第二項後段之傷害人之身體致重傷
    罪，甲訴意旨認被告乙○○係犯殺人未遂罪，尚有未洽，惟其開車衝撞復持劍揮
    砍告訴人丙○○之基本事實相同，本院仍應予審理，並變更起訴法條。
五、原審認被告乙○○罪證明確，予以論罪科刑，固非無見。惟被告乙○○應成立傷
    害人之身體致重傷罪，已如前述，原審認被告乙○○應成立普通傷害罪，容有未
    洽。檢察官循告訴人丙○○之請求提起上訴，仍認被告乙○○欲置告訴人於死，
    雖無理由，惟原判決既有可議，自應由本院予以撤銷改判。爰審酌被告不顧兄弟
    親情，開車追撞告訴人丙○○，致丙○○身體撞擊小客車擋風玻璃倒地，復持七
    星劍揮砍告訴人，造成告訴人丙○○受傷致右側腎臟嚴重破裂經手術摘除，犯後
    迄未與告訴人丙○○達成和解賠償損害，惟並無前科，素行良好，及其犯罪之動
    機、手段、目的、犯後態度等一切情狀，量處如主文第二項所示之刑。扣案之七
    星劍一把，為被告所有供犯罪所用之物，應依同法第三十八條第一項第二款規定
    宣告沒收。
據上論結，應依刑事訴訟法第三百六十九條第一項前段、第三百六十四條、第二百九
十九條第一項前段、第三百條，刑法第二百七十七條第二項後段、第三十八條第一項
第二款，判決如主文。
本案經檢察官彭南雄到庭執行職務。
中    華    民    國     九十一     年       七       月       十六     日
                              臺灣高等法院高雄分院刑事第三庭
                                  審判長法官  周賢銳
                                        法官  莊崑山
                                        法官  陳中和
右正本證明與原本無異。
如不服本判決應於收受本判決後十日內向本院提出上訴書狀，其未述上訴理由者，
並得於提起上訴後十日內向本院補提理由書狀（均須按他造當事人之人數附繕本)「
切勿逕送上級法院」。
                                      書記官  梁美姿
中    華    民    國     九十一     年       七       月       十七     日
附錄：本判決論罪科刑法條：
中華民國刑法第二百七十七條
傷害人之身體或健康者，處三年以下有期徒刑，拘役或一千元以下罰金。
犯前項之罪，因而致人於死者，處無期徒刑或七年以上有期徒刑，致重傷者，處三年
以上、十年以下有期徒刑。
                                                                    Ａ
